最高法院刑事判決　　　　　　　　　　　　　　　九十一年度台上字第三三五一號
　　上　訴　人　甲○○
右上訴人因公共危險案件，不服臺灣高等法院臺中分院中華民國八十九年三月十四日
第二審判決（八十九年度交上訴字第一六二號，起訴案號：臺灣彰化地方法院檢察署
八十八年度偵字第七七二五號），提起上訴，本院判決如左：
    主  文
上訴駁回。
　　理  由
按刑事訴訟法第三百七十七條規定，上訴於第三審法院，非以判決違背法令為理由，
不得為之。是提起第三審上訴，應以原判決違背法令為理由，係屬法定要件。如果上
訴理由狀並未依據卷內訴訟資料，具體指摘原判決不適用何種法則或如何適用不當，
或所指摘原判決違法情事，顯與法律規定得為第三審上訴理由之違法情形，不相適合
時，均應認其上訴為違背法律上之程式，予以駁回。本件原判決維持第一審法院論處
上訴人甲○○駕駛動力交通工具肇事，致人傷害（原判決誤載為死傷）而逃逸（累犯
）罪刑（處有期徒刑八月）之判決，駁回上訴人在第二審之上訴（上訴人另被訴刑法
第一百八十五條之三違背義務不能安全駕駛罪部分，第一審諭知無罪後，因檢察官未
上訴而確定）。上訴人之上訴意旨略稱：（一）證人王清亮、吳明峰就警員吳明峰趕
抵肇事現場時，王清亮曾否告知吳某肇事車輛車號乙事所為之證述，前後不符，顯見
渠二人有故入上訴人於罪之嫌疑，渠等在原審證稱：巡邏車回來說沒有看到肇事車輛
，嗣後回警局路過加油站，亦未見肇事車輛云云，亦有疑竇。（二）證人即上訴人之
妻許馥麗在第一審已證稱：「他（指上訴人）沒有回家，在傍晚他打行動電話給我，
當時大約六、七點，他告訴我他發生車禍，車子停在加油站那邊，我問他情形如何，
他說不太清楚，我即騎機車過去，我找到他時，他說有一個男人有來跟他講，他說他
不舒服，臉有腫起來，我就直接帶他到警察局」，再參酌上訴人於事發當日下午七時
五十八分在彰化縣警察局員林分局永靖分駐所（下稱永靖分駐所）實施酒精測試，其
呼氣酒精濃度仍有每公升零點三六毫克之高及證人王清亮證稱：「他（指上訴人）喝
了很多酒，意識不清楚，我請他跟我回去現場，他一直告訴我：不要、不要，且告訴
我車子無法行駛，我拉著他要去，他一直無法走穩」、「他意識不清醒，也有受傷，
他說不能去」，均足認上訴人事發後仍因飲酒過量無法離開現場，自無逃逸之事實。
況且上訴人如係逃逸，以其身體受傷狀況，若非返家休養，即是就醫，吳明峰在第一
審復證稱：「後來到被告（即上訴人）家，當時他還未到家」，而上訴人到案接受警
方訊問時，亦無包紮傷口或曾就醫之跡象，再參酌吳明峰載王清亮回永靖分駐所製作
筆錄之時間，是事發一小時後之下午六時六分，至做完筆錄之時間，應在同日下午六
時三十分以後，再計算永靖分駐所至上訴人家中之時間，吳明峰到上訴人家中查證，
當在同日下午七時左右，其時距肇事當時已有二小時許，上訴人若係肇事後逃逸，何
以在事發二小時後，仍未到家？原審未就上開有利於上訴人之事證詳加推求，又未依
職權調查警方巡邏車是否確實依王清亮指引，前往查看上訴人所駕車輛是否仍在肇事
現場附近之加油站，以查證王清亮、吳明峰之證述是否實在，而許馥麗之證言是否實
在，亦非不可調取其與上訴人之電話通聯紀錄加以查證。原判決就上開證據俱未調查
、說明，自有判決不備理由及應於審判期日調查之證據未予調查之違法。（三）原判
決理由內雖記載：「被告（即上訴人）向警方投案，乃因警方依王清亮所報肇事車牌
號碼，依電腦資料電知被告之妻，始由被告之妻載來派出所應訊」，但未說明為此記
載所憑之證據資料，自屬判決不載理由。（四）案發時許馥麗並不在家，警方又不知
其行動電話號碼，如何以電話通知？況且許馥麗係因上訴人打電話告知始獲悉上訴人
駕車肇事，業經許馥麗供明在卷，則上訴人究係主動投案，抑或是其妻許馥麗因警方
通知始帶同赴警局應訊，即有疑義，如查明係主動投案，原審即應依刑法第五十七條
規定以之為量刑審酌事項，第一審及原審均未查明上情，致其量刑缺乏依據，有證據
調查未盡之違法。（五）依上訴人提出之肇事車輛受損照片，上訴人所駕車輛已因碰
撞受損嚴重，而車輛經高速碰撞後，依慣性原理，必然遠離現場，原判決理由內以上
訴人所駕車輛於安全氣囊破裂之情形下，仍能開離現場二百公尺遠，說明上訴人自非
不能駕車開離現場，顯屬無據。又上訴人所駕車輛是否經拖吊離開現場，則非不可傳
訊拖吊人員加以查證，復可命上訴人提供車輛修復廠商，再傳訊修車人員查明該車肇
事後之機械性能及是否仍可開動，如經查明該車肇事後已無法開動或拖吊時間是在被
害人王淑燕送醫，甚或上訴人至警局接受訊問之後，即可證明王清亮、吳明峰前後不
符之證言，並非事實，原審就此有利於上訴人之證據，未予調查，於法有違。（六）
科刑判決應審酌刑法第五十七條所列之事項，且應於理由內就審酌刑法第五十七條、
第五十八條規定之情形加以記載，此觀諸刑事訴訟法第三百一十條之規定自明。是法
院量刑時，自應就刑法第五十七條所列各項，具體表明其審酌之情形，如於判決理由
內僅泛列刑法第五十七條各款所載之抽象用語，而未就其審酌情形具體記載，仍屬未
依刑法第五十七條規定予以審酌，該判決有不適用法則及理由不備之違法。原判決援
引第一審判決之理由為量刑之依據，惟第一審判決僅記載：「審酌被告犯罪方法、手
段、所生危害及犯罪後態度等一切情狀，量處如主文所示之刑」，對其審酌之具體事
實為何，並未詳予記載，且未於判決內引用刑法第五十七條條文，原審俱未糾正，亦
有不適用法則及理由不備之違誤。（七）本件車禍發生後，上訴人誤以為王清亮係對
方車輛駕駛人，因王清亮未受傷，故而上訴人並不知有被害人受傷，業據上訴人在偵
、審中供明在卷，證人王清亮在警訊中復證稱：「到加油站，我先記下車牌是MV｜二
０九六自用小客車，白色豐田牌，駕駛者是一名男子，他（指上訴人）就站在前方，
他喝了很多酒，意識不清楚，我請他跟我回去現場，他一直告訴我：不要、不要，且
告訴我車子無法行駛，我拉著他要去，他一直無法走穩，一直到救護車到了，我就回
去現場」、「我告訴他既然發生車禍，要回來」、「他意識不清，有受傷，不能駕駛
，他說不能去」、「約五分鐘，但當時救護車已經來了，我問救護車要送那裏，就留
在現場，一直沒離開」，足認上訴人於肇事當時，確不知已致人受傷，王清亮亦未告
知有人受傷之事。至於第一審判決雖以：「依卷附被害人王淑燕車輛受損嚴重之情形
，可知當時撞擊情形嚴重，按之常理，當查看雙方情形，並可知悉可能有人受傷」，
說明上訴人明知其駕駛動力交通工具肇事已致人受傷，惟「可能知悉有人受傷」及「
上訴人未為查看行為」，與上訴人肇事時已知有人受傷，並不相同，況上訴人肇事後
，已因酒醉及受傷頭昏，處於意識不清狀態，自無能力回到現場協助處理，而上訴人
所駕車輛係因碰撞後慣性運動滑行至鄰近之加油站附近，並非上訴人駕駛至該處，足
證上訴人非但無逃逸之意圖，甚且對其肇事行為已致人受傷之事，概不知情，再者，
縱使上訴人見救護車趕抵現場時，已知悉王淑燕受傷乙事，惟依當時狀況，上訴人仍
處於無能力回到現場之情況，自難認係「逃逸」。至於王清亮、吳明峰處理王淑燕送
醫及肇事現場之事完畢後，因事件已告一段落，王清亮、吳明峰復確知肇事者即係上
訴人，則渠等未再刻意尋覓上訴人，致誤認上訴人已離去，此與肇事致人受傷後逃逸
之情形，顯不相當，原判決對此有利於上訴人之事實，未予推敲，致誤認上訴人有駕
車肇事致人受傷而逃逸之犯行，顯有判決適用法則不當之違法云云。
惟查原判決引用第一審判決書記載之事實、證據及理由，依憑上訴人供認酒後駕車肇
事之供述、證人王清亮、吳明峰之證言、被害人王淑燕之指述及王淑燕之診斷書、彰
化縣警察局道路交通事故調查報告表一紙、現場照片十張、酒精測試紀錄單等證據資
料，認定上訴人有其事實欄所載之駕駛動力交通工具肇事致人傷害而逃逸犯行，已於
理由內詳敘其調查證據之結果及取捨證據認定之理由。並就上訴人另否認犯罪之辯解
及證人即上訴人之妻許馥麗有利於上訴人之證言，認均非可採，一一予以指駁、說明
。從形式上觀察，原判決並無採證違背證據法則、理由不備、適用法則不當、不適用
法則及未盡調查能事等違背法令之情形。至於證人吳明峰在第一審證稱：「我到加油
站時，已未見到被告的車子，我問加油站員工，據稱已開走」，與其在原審供稱：「
王清亮是告訴巡邏車肇事車輛的，但巡邏車回來後說沒有看到肇事車輛，後來我用機
車載王清亮隨巡邏車後面回警局，回警局時在加油站，沒有看到肇事車輛」，雖略有
歧異，惟對本件事故發生後，伊在距肇事現場二百公尺左右之加油站附近未見到上訴
人及其所駕之肇事車輛乙事，所為之證述，則無二致。又證據之取捨，屬事實審法院
之職權，原判決援引第一審判決之理由，認定自上訴人肇事迄通知其妻許馥麗，其間
已相隔二小時，許馥麗之證言，無從證明上訴人於肇事後仍留在現場，並以王清亮、
吳明峰就基本事實互核相符之證述，相互印證，認定上訴人駕車肇事致王淑燕受傷後
即逃離現場，均屬無違於證據法則之採證認事自由判斷職權之合法行使，並未違法。
上訴意旨（一）、（二）對事實審法院採證認事自由判斷職權之合法行使，仍執前詞
，再為單純事實上爭執，自不足以辨識原判決已具備違背法令之形式要件。再者上訴
人於警訊中已供認：「因為那男子沒有受傷，所以就逕行駕車離去到永靖鄉新莊村自
己田裏休息」（見偵查卷第八頁背面），而原審審判長於審判期日諭知調查證據完畢
開始辯論之前，詢問上訴人：「尚有何證據請求調查」，上訴人復答稱：「沒有」，
上訴意旨（二）、（五）至法律審之本院，始以原審未依職權調查警方巡邏車是否確
實依王清亮指引，前往查察上訴人所駕車輛是否仍停在肇事現場附近之加油站，以查
證王清亮、吳明峰之證述是否實在，而許馥麗之證言是否實在，非不可調取其與上訴
人之電話通聯紀錄加以查證，至上訴人所駕車輛是否經拖吊離開現場，則非不可傳訊
拖吊人員加以查證，復可命上訴人提供車輛修復廠商，再傳訊修車人員查明該車肇事
後之機械性能及是否仍可開動云云，指摘原判決有應於審判期日調查之證據未予調查
之違法，自非依據卷內資料而為主張。至於原判決理由說明：「被告（即上訴人）向
警方投案，乃因警方依王清亮所報肇事車牌號碼，依電腦資料電知被告之妻，始由被
告之妻載來派出所應訊」，雖與證人吳明峰證稱：「我到加油站時，已未見到被告的
車子，我問加油站員工，據稱已開走了，後來才到被告家，當時他還未到家」（見第
一審卷第二一頁背面），不盡相符。惟依原判決援引之第一審判決事實認定，上訴人
係警方依肇事車輛車牌查悉是上訴人駕車肇事後，始於民國八十八年七月十一日下午
七時五十五分許，赴永靖分駐所投案。而觀諸卷內證人王清亮及上訴人警訊筆錄之記
載，亦確係如此，則上訴人赴永靖分駐所投案，究係其妻經警方以電話通知獲悉上訴
人駕車肇事後始騎機車搭載上訴人前往，抑或係上訴人以電話通知其妻告以伊駕車肇
事而由乃妻載其同往，與上訴人應負擔之本件罪責並無影響。再依原判決援引之第一
審判決理由，其就刑之量定所審酌之事項，僅敘明：「審酌被告犯罪方法、手段、所
生危害及犯罪後態度等一切情狀」，而未就上訴人犯罪方法、手段、所生危害及犯罪
後態度為具體之記載，惟依原判決引用之第一審判決事實認定，其就上訴人犯罪之方
法、手段、對被害人王淑燕造成之傷害、犯罪後態度及上訴人係向永靖分駐所投案等
量刑審酌事項，均已記載明白，則原判決於理由內未就此量刑審酌之事項更為說明，
雖不無瑕疵，惟對原審就上訴人所為刑之量定，不生影響。故而原判決上述理由說明
之瑕疵，既於判決無影響，依刑事訴訟法第三百八十條規定，仍非得執為提起第三審
上訴之合法理由。上訴意旨（三）、（四）、（六）執此指摘原判決理由不備、證據
調查未盡，均非適法之第三審上訴理由。又事實審法院為刑之量定時，固應審酌刑法
第五十七條所列之事項，惟於據上論斷欄，並無援引刑法第五十七條之必要，第一審
判決據上論斷欄未記載刑法第五十七條規定，並未違法，上訴意旨（六）另以第一審
未引用刑法第五十七條條文，原判決竟予維持云云，指摘原判決不適用法則，顯屬誤
會。次查刑法第一百八十五條之四之駕駛動力交通工具肇事致人死傷而逃逸罪，於駕
駛動力交通工具之駕駛人駕車肇事致人死傷後逃逸，即告成立，至於逃逸之距離、事
後是否為人追及、發現，均與已成立之犯罪，不生影響。證人王清亮於警訊及原審已
分別供稱：「我是於八十八年七月十一日十七時十分在彰化縣永靖鄉○○村○○路○
段五０二號前北上車道遭一輛MV｜二０九六號自用小客車從後方撞擊，且MV｜二０九
六號自用小客車逃逸」、「我下車就沒看到是何車撞到我們，該車已逃逸，之後有一
位男子（姓名年籍不詳）駕黑色小客車（車牌未記）告訴我，是白色豐田牌的自用小
客車，但車牌未記到，我便請他幫我往前找找看，之後他回來告訴我沒有看到，之後
有位姓名不詳的男子騎機車過來告訴我，那輛車停在距離我們很遠南下車道中油加油
站前（永靖鄉○○村○○路○段六三七號），他告訴我要載我過去看，我便與他一同
騎乘機車去察看，到加油站我先記下車號，是MV｜二０九六號自用小客車，白色豐田
牌」、（問：你有下車走到甲○○停車的地方？）有的，約二百公尺左右，在加油站
那裏」（見偵查卷第六頁、原審卷第九十頁），吳明峰在第一審復證稱：「王清亮告
知肇事的車子在距離二百公尺之南下車道」（見第一審卷第二一頁背面），而依卷附
道路交通事故調查報告表內所附現場圖及肇事現場照片，本件車禍係發生在彰化縣北
斗鎮往員林鎮○○○○道，該車道與南下車道間並有高出路面且其上栽種植栽之安全
島，本件車禍發生後，王淑燕遭追撞之車輛，仍橫向停置於北上道路中央（見偵查卷
第一二頁、第十四頁至第十六頁），則上訴人謂其所駕駛之車輛追撞王淑燕駕駛之小
客車後，竟能依慣性超越原行駛在前之王女車輛，飛越高出路面上有植栽之安全島至
約二百公尺外之對向車道（即南下車道）加油站旁，顯與上引卷內證據資料之內容牴
觸。第一審判決認定上訴人駕車肇事後，隨即駛離現場，與上引卷內證據資料並無不
符。上訴意旨（五）另以其所駕車輛至對向南下車道之中油加油站旁係因碰撞後之慣
性運動所致，指摘原判決論處其駕駛動力交通工具肇事致人受傷而逃逸罪刑，有適用
法則不當之違法，自非依據卷內證據資料而為主張。又王淑燕因本件車禍受有頭部外
傷併頭皮撕裂傷之傷害，有診斷證明書在卷可按（見偵查卷第十三頁），證人王清亮
在原審復證稱：「我告訴他，你肇事了撞到我妹妹受傷，你要到現場來處理」（見原
審卷第九十頁），則原判決援引第一審判決記載之理由，以：「被告（即上訴人）當
時既未查看肇事情形，且於王清亮（誤載為被害人）至其停車處要求返回處理時亦未
回現場處理，而王清亮與被告同在該處，既可知悉救護車到來，被告同處該處，應亦
知悉尚有他人受傷，且依卷附之被害人王淑燕車輛受損嚴重之情形，可知當時撞擊情
形嚴重，按之常理，當查看雙方情形，並可知悉可能有人受傷」，指駁上訴人辯稱：
伊以為王清亮為對方駕駛，誤以為無人受傷云云，不堪採信，乃無違於證據法則之採
證認事自由判斷職權之合法行使，於法無違。再者上訴人駕車肇事後，既仍將車駛至
距肇事現場約二百公尺外之對向車道，該行為即與肇事逃逸之犯罪構成要件該當，至
於其逃逸後遭王清亮尾尋發現時，因酒意上湧無法折返肇事現場，乃犯罪完成後之事
，與已成立之肇事逃逸行為，不生影響。上訴意旨（七）指摘原判決適用法則不當各
節，或係對事實審法院採證認事自由判斷職權之合法行使，再為單純事實上爭辯，或
屬誤解法律規定，並非合法之第三審上訴理由。綜上所論，本件上訴違背法律上之程
式，應予駁回。又上訴人另被訴刑法第一百八十五條之三違背義務不能安全駕駛罪部
分，經第一審法院諭知無罪後，因檢察官未上訴而確定，原審亦未就該部分事實為判
決，上訴人以原判決仍就前開未經上訴之事實加以裁判，指摘原判決有未經請求之事
項予以判決之違法，即與卷內資料不符。再依原判決事實認定及理由說明，均認定本
件被害人王淑燕係受頭部外傷併頭皮撕裂傷，並未死亡，原判決主文記載「致人死傷
而逃逸」，顯屬誤繕，對判決結果無影響，附此敘明。
據上論結，應依刑事訴訟法第三百九十五條前段，判決如主文。
中      華      民      國    九十一    年      六      月     十四     日
                              最高法院刑事第一庭
                                  審判長法官  施  文  仁
                                        法官  林  永  茂
                                        法官  蕭  仰  歸
                                        法官  賴  忠  星
                                        法官  洪  佳  濱
      右正本證明與原本無異
                                              書  記  官
中      華      民      國    九十一    年      六      月     二十     日
